【裁判字號】    98,訴,501
【裁判日期】    980730
【裁判案由】    營業稅
【裁判全文】
臺北高等行政法院判決
                                       98年度訴字第501號
                              .
原      告  永萬春工程有限公司
代  表  人  甲○○董事）住同.
訴訟代理人  卓隆燁  會計師
被      告  財政部臺灣省北區國稅局
代  表  人  陳文宗（局長）住同上
訴訟代理人  乙○○
上列當事人間營業稅事件，原告不服財政部中華民國98年1 月16
日台財訴字第09700562780 號訴願決定，提起行政訴訟，本院判
決如下：
    主      文
原告之訴駁回。
訴訟費用由原告負擔。
    事實及理由
一、事實概要：
    原告於民國（下同）90年12月間承攬工程，進貨金額合計新
    臺幣（下同）24,294,274元，涉嫌未依規定取得合法憑證，
    卻取得非實際交易對象有洋開發有限公司（下稱有洋公司）
    開立之統一發票，充作進項憑證，申報扣抵銷項稅額營業稅
    額1,214,710 元，案經法務部調查局臺北市調查處（下稱臺
    北市調查處）查獲，通報被告審理違章成立，初查除核定補
    徵營業稅1,214,710 元外，因原告已於裁罰處分前補繳稅款
    及以書面承諾違章事實，並按未依法取得憑證經查明認定之
    總額24,294,274元處5%行為罰1,214,713 元。原告不服，申
    經復查結果，註銷罰鍰1,214,713 元，原告對補徵營業稅部
    分仍表不服，經提起訴願遭決定駁回，遂向本院提起行政訴
    訟。
二、原告訴稱：
  (1)本件原告於90年間因承攬「國立中央圖書館台灣分館」營建
    土石方棄置事宜，將土方運棄至高意建設開發股份有限公司
    （下稱高意公司）所有之大水窟棄土場，並知悉高意公司將
    所開發之「大水窟棄土場」（雜項執照號碼為基府工雜字第
    0009號）第2 期棄土容量權利讓渡於訴外人張燦輝之有洋公
    司經營，因營建土方棄土需要，遂向有洋公司簽訂棄土合約
    書，承購棄置土石方數量220,857 立方公尺，棄土處理費金
    額計24,294,270元（未稅），原告於有洋公司完成棄土收受
    業務依法取得收容證明，並以支票支付是項棄土處理費，且
    取得實際交易對象有洋公司開立之統一發票，揆諸前揭規定
    ，核無不合。另原告係於90年6 月22日與有洋公司簽訂棄土
    合約書購買棄土堆置權利，當時有洋公司受讓取得棄土權利
    期間為89年12月12日起至90年6 月30日止，茲此，原告系爭
    交易之對象應為取得棄土堆置權利之有洋公司。
  (2)「行政罰與刑罰之構成要件雖有不同，而刑事判決與行政處
    分，亦原可各自認定事實，惟認定事實須憑證據，倘無證據
    足資認定有堪以構成行政罰或刑罰要件之事實存在，即不得
    僅以推測之詞予人處罰，則為二者所應一致。」為改制前行
    政法院75年判字第309 號判例意旨載有明文。被告僅以臺北
    市調查處91年11月1 日肅字第09143635880 號函及臺灣臺北
    地方法院檢察署檢察官起訴書為唯一準據，而誤認原告支付
    棄土處理費未依規定取得憑證，卻取得非實際交易對象有洋
    公司所開立之統一發票虛報進項稅額，顯已違上開判例所揭
    櫫之證據法則，應予撤銷。及最高行政法院97年度判字第
    724 號判決（原告誤載為最高行政法院97年度訴更一字第87
    號判決）：「原判決認定三凱及有洋公司為虛設行號，實際
    上係以檢察官起訴書所載內容、陳怡如及張誌文於警詢時之
    陳述及三凱及有洋公司負責人張燦輝於警訊時之供詞為據。
    然檢察官之起訴書所載內容，尚待刑事法院審判是否屬實，
    其本身即為待證事項，其證據力甚為薄弱，本難據以認定三
    凱及有洋公司並未實際經營棄土業務而係高意公司掌控之人
    頭公司。」等亦有相同之見解，足為本件撤銷被告核定補徵
    本稅之參採。
  (3)原告於訴願理由已提出支付予有洋公司棄土處理款項之支票
    明細、支票影本及有洋公司開立予原告之統一發票明細與統
    一發票影本供被告審理外，訴願理由業已一一敘明原告之實
    際交易對象確實為有洋公司之情，並提示多項足資佐證原告
    所言為事實之文件，惟被告非但未就原告提示之重要文件予
    以斟酌，亦未能直接提出原告與有洋公司確實無實質交易行
    為之證據，訴願答辯及訴願決定所言多為臆測推斷之言，與
    事實未符。而原告之實際交易對象為有洋公司，被告未究明
    事實，先以臺灣臺北地方法院檢察官起訴書等未確定事證為
    主要參採，後又以縱臺灣臺北地方法院最終判決有洋公司非
    為虛設行號，並不影響本件應核定補徵營業稅額為由，其所
    言前後矛盾。又臺灣臺北地方法庭審判時，並未就有洋公司
    是否屬虛設行號加以審理，該等審判程序業經檢察官確認有
    洋公司非列為虛設行號之起訴對象在案，顯見被告理由未依
    事實陳述，顯無可維持，應予撤銷。
  (4)本件訴外人高意公司為能統籌及簡化銷售棄土業務之相關工
    程，基於專業分工將棄土銷售業務讓渡於有洋公司，有洋公
    司於銷售棄土證明予原告時開立統一發票，且有洋公司已依
    相關規定申報繳納營業稅，政府稅收並未因此有短少之情，
    另行為時所得稅法第5 條第5 項規定：「營利事業所得稅起
    徵額、課稅級距及累進稅率如左：『一、營利事業全年課稅
    所得額在五萬元以下者，免徵營利事業所得稅。二、營利事
    業全年課稅所得額在10萬元以下者，就其全部課稅所得額課
    徵15% 。但其應納稅額不得超過營利事業課稅所得額超過5
    萬元以上部分之半數。三、超過10萬元以上者，就其超過額
    課徵25% 。』」，準此，凡營利事業所得逾10萬元以上屬單
    一稅率與個人綜合所得稅採累進稅率不同，尚不因交易層數
    增加有所得分散，進而降低營利事業所得稅額之情事。況高
    意公司倘欲透過設置無實際營運之空殼公司或虛設行號，而
    達成整體營業稅及營利事業所得稅減輕之目的，反倒會徒增
    公司之帳務處理及管理成本，殊難符常理。故被告指稱原告
    實際交易對象為高意公司非有洋公司，顯已違反行政明確性
    原則及論理法則，應予撤銷。
  (5)有洋公司係於80年2 月設立，實際從事相關工程開發業務10
    餘年，89年間取得高意公司讓渡之棄土銷售權利，依權利讓
    渡契約書第6 條約定，有洋公司應負責棄土場聯外道路之拓
    寬與維護及視情形應依法新闢道路等，可觀諸有洋公司89年
    度營利事業所得稅結算申報核定通知益證，除申報營業收入
    外，業將經營所發生之相關成本費用列報營業成本、營業費
    用（包括薪資支出5,122,000 等）及損失，且經被告核定調
    減營業成本並補繳營利事業所得稅額68,812元在案，足資說
    明有洋公司確實有經營棄土業務，亦有承包及轉包各項棄土
    工程之能力，又由其薪資等扣繳申報資料，益證亦有僱用其
    他員工，當非僅訴外人張燦輝一人之公司。被告未就前揭有
    利事證予以審酌，執其中片段之帳務控管係由高意公司員工
    鄧琬齡處理（多由其自行處理，亦有幾次委請訴外人鄧琬齡
    幫忙）等情，臆測高意公司主導棄土場業務，誤認有洋公司
    非原告實際交易對象，其認定之事實，顯違反證據法則及行
    政程序法之職權調查主義，要有未合，應予撤銷。
  (6)高意公司將開發之「大水窟棄土場」第2 期棄土容量權利讓
    渡於有洋公司經營，惟因大水窟棄土場雜項執照係由高意公
    司申請取得，且高意公司基於專業分工並為簡化銷售廢土棄
    置業務，本應有權將該大水窟棄土場收容棄土權利讓渡予有
    洋公司，並於權利讓渡契約書第6 條、第7 項約定，由有洋
    公司負責經高意公司查驗符合規定所收受棄土之處理工程，
    包括攤平、滾壓及內運等工程，是以有洋公司承受高意公司
    讓渡棄土容量權利，以銷售棄土業務，並負責收受棄土之處
    理工程，與販售發票而無其他營業行為之虛設行號顯然有別
    。因此，原告因與有洋公司有實際交易行為，方自其取得進
    貨發票申報扣抵營業稅之銷項稅額，實所必然，亦為合法，
    顯與被告所認定之違章事實即原告係未向直接交易對象取得
    發票，而取得虛設行號開立之發票申報扣抵銷項稅額之事實
    有別，原告自當無補徵營業稅之義務。況棄土場之設置者與
    銷售者，並不以同一人為必要，棄土證明需要由棄土場設置
    者開立，係基於行政機關管理上之要求，而非棄土場之設置
    者與銷售者必須為同一人；被告並未有證據證明原告與高意
    公司間確有交易之事實，而僅是以推論的方式認定，自無足
    採。
  (7)綜上，原告主張其90年間承攬工程，與有洋公司簽訂棄土合
    約書，並於有洋公司完成棄土收受業務後，支付款項予有洋
    公司，是以取得實際交易對象有洋公司開立之統一發票，自
    屬適法，被告逕以原告實際棄土堆置權利交易對象非有洋公
    司，而認原告進貨未取具實際交易對象之開立統一發票，卻
    取具涉嫌虛設行號有洋公司之統一發票，核定本件應補徵營
    業稅，並處予罰鍰，於法顯有違誤等情。因而聲明：「訴願
    決定及原處分（含復查決定）不利於原告之部分均撤銷，訴
    訟費用由被告負擔」。
三、被告抗辯：
  (1)「營業人左列進項稅額，不得扣抵銷項稅額：一、購進之貨
    物或勞務未依規定取得並保存第33條所列之憑證者。」、「
    本法第51條第5 款所定虛報進項稅額，包括依本法規定不得
    扣抵之進項稅額、無進貨事實及偽造憑證之進項稅額而申報
    退抵稅額者。」為行為時營業稅法第19條第1 項第1 款及同
    法施行細則第52條第1 項所明定。再者，「取得虛設行號以
    外其他非實際交易對象開立之憑證申報扣抵案件...2：有進
    貨事實者：進貨部分，因未取得實際銷貨人出具之憑證，
    應依稅捐稽徵法第44條規定處以行為罰。至進貨人取得銷
    貨人以外之營業人所開立之發票申報扣抵，如查明開立發票
    之營業人已依法申報繳納該應納之營業稅額者，則尚無逃漏
    ，除依前項規定處以行為罰外，依營業稅法第19條第1 項第
    1 款規定，應就其取得不得扣抵憑證扣抵銷項稅額部分，追
    補稅款。」為財政部83年7 月9 日台財稅第831601371 號函
    所明釋。
  (2)本件原告於90年12月間承包工程，將土方運棄至高意公司所
    有之大水窟棄土場，支付棄土處理費未依規定取得憑證，卻
    取得非實際交易對象有洋公司所開立之統一發票7 紙，作為
    進項憑證申報扣抵銷項稅額，虛報進項稅額1,214,710 元，
    經臺北市調查處查獲，有臺灣臺北地方法院檢察署檢察官起
    訴書、臺北市調查處通報函、調查筆錄及專案申請調檔統一
    發票查核清單等資料影本可稽，違反前揭稅法規定，被告所
    屬淡水稽徵所核定補徵營業稅額1,214,710 元。本件爭點非
    為有洋公司是否為虛設行號，而係原告與有洋公司間有無真
    實之交易行為，縱臺灣臺北地方法院最終判決有洋公司非為
    虛設行號，並不影響本件應核定補徵之營業稅額，合先述明
    。而依臺灣臺北地方法院檢察署檢察官起訴書所載，高意公
    司負責人陳振豐為分散營業收入及所得稅，將販售棄土證明
    收入部分，要求有洋公司之負責人張燦輝協助該公司不法逃
    漏稅捐，同時為免稅捐機關查知不法情事，製作不實之棄土
    容量權利讓渡契約及棄土場回填土處理工程合約；案經高意
    公司員工陳怡如坦承有洋公司負責人張燦輝僅係棄土證明之
    仲介商，有洋公司開立統一發票及資金控管實際係高意公司
    鄧琬齡所主導；訴外人張燦輝亦坦承棄土場之棄土工程均由
    高意公司自行發包，有洋公司由其1 人負責並無僱用其他員
    工，統一發票開立及帳務處理均由高意公司鄧琬齡負責。原
    告實際交易對象為高意公司非有洋公司，持有洋公司開立之
    進項憑證申報扣抵銷項稅額，已違反首揭營業稅法第19條第
    1 項第1 款規定，自應繳回已申報扣抵之營業稅額。
  (3)依原告提示之91年訴字第981 號案95年2 月27日上午9 時50
    分臺灣臺北地方法院刑事第1 法庭審判筆錄影本，有洋公司
    負責人張燦輝稱，經會計師告知公司才可承包這些工程，因
    而設立三凱公司；惟有洋公司於80年2 月25日經經濟部中部
    辦公室核准設立，三凱公司則於87年10月27日核准設立，訴
    外人張燦輝於欲承包高意公司棄土容量權利及棄土場回填土
    處理工程時已設立有洋公司，卻認為其個人身分不能承包工
    程而另外設立三凱公司，其言顯有矛盾。又訴外人鄧琬齡係
    高意公司公司財務主管非有洋公司員工，張燦輝僅因其與高
    意公司負責人陳振豐有借貸及棄土量登錄需由高意公司辦理
    申請，而將印章及存摺交予訴外人鄧琬齡代為處理，亦顯悖
    常理。綜上事證顯示有洋公司僅係棄土證明之仲介商，並無
    實際承作有關棄土場之業務，亦無能力承包及轉包各項棄土
    工程。本件既查得申設棄土場及收受棄土悉為高意公司所為
    ，原告自應向其取得統一發票，卻取得有洋公司所開立統一
    發票，依首揭規定，原核定補徵營業稅額1,214,710 元並無
    不合。
  (4)綜上，被告以原告於90年12月間承包工程，其實際交易對象
    為高意公司，卻取得非實際交易對象有洋公司所開立之統一
    發票作為進項憑證申報扣抵銷項稅額，虛報進項稅額1,214,
    710 元，被告依法核定補徵營業稅並處予罰鍰，於法並無違
    誤等語，而聲明：「原告之訴駁回，訴訟費用由原告負擔」
    。
四、得心證之理由：
  (1)本件爭執在原告因承攬「國立中央圖書館台灣分館」營建土
    石方棄置事宜，將土方運棄至高意公司所有之大水窟棄土場
    ，是有洋公司擔任棄土作業之仲介（棄土交易是在原告與高
    意公司之間）？還是高意公司將收受棄土之業務轉包給有洋
    公司（棄土交易是在原告與有洋公司之間）？
  (2)原告主張棄土交易是在原告與有洋公司之間，提出支付予有
    洋公司棄土處理款項之支票明細、支票影本，及有洋公司開
    立予原告之統一發票明細與統一發票影本，與高意公司、有
    洋公司間權利讓渡契約書影本（本院卷p202）為證；但被告
    認為有洋公司擔任棄土作業之仲介，並以高意公司員工陳怡
    如、有洋公司負責人張燦輝之證詞為佐證；就此，原告質疑
    被告據以處分之依據（臺灣臺北地方法院檢察署檢察官起訴
    書、臺北市調查處通報函、調查筆錄等）均違反證據法則及
    行政程序法之職權調查而無可憑採。經查：
    高意公司之棄土業務如何運作，高意公司員工陳怡如於臺
      北市調查處陳述綦詳（參見本院卷p117以下）「相關棄土
      業務皆由有洋、三凱公司張燦輝等人對外招攬，再與本公
      司訂約，由本公司出具棄土場同意書等資料」、「棄土業
      務由鄧琬齡、李復興負責」、「有洋、三凱公司實際負責
      人為張燦輝」、「有洋、三凱公司等三重分行（應是世華
      銀行北三重分行）存摺都放在鄧琬齡的辦公桌內，由他交
      給我，我再轉交給張誌文辦理提、存、匯業務」，而臺灣
      臺北地方法院91年度訴字第981 號刑事案件審理時並就陳
      怡如部份為交互詰問，陳怡如亦稱「當時說的都是實在的
      ，是出於當時的記憶」（參見本院卷p-85），並就是否幫
      忙處理有洋、三凱公司之存提款業務、有洋、三凱公司存
      摺保管情形、世華銀行北三重分行張誌文之證詞（本院卷
      p120）均經詰問，堪認高意公司之棄土業務之運作，是經
      由有洋、三凱公司張燦輝對外招攬，再與高意公司訂約，
      由高意公司出具棄土場同意書等資料，而高意公司與有洋
      公司間權利讓渡者，由資金往來情形存摺都放在高意公司
      鄧琬齡處，款項提領由高意公司員工陳怡如經手，顯屬形
      式約定而非實質，足見有洋公司是擔任棄土作業之仲介，
      而非實質交易。
    就高意公司員工陳怡如之證述，有世華銀行北三重分行張
      誌文之證詞（本院卷p120之調查筆錄）供參，而有洋、三
      凱公司實際負責人張燦輝於臺灣臺北地方法院91年度訴字
      第981 號刑事案件審理時為交互詰問亦陳明「（販售棄土
      證明所得6 億元存入世華銀行北三重分行三凱公司帳戶，
      該帳戶由鄧琬齡控管，有何意見）沒錯（參見本院卷p-57
      ）」、「（三凱公司以2 億6 千萬元承包高意公司棄土業
      務遭受虧損，為何又以有洋公司7500萬元承包？）有洋與
      三凱的契約內容不一樣，因為當時道路已經整修好了（參
      見本院卷p-55）」，而三凱公司資本額僅300 萬元，卻以
      2 億6 千萬元承包高意公司棄土業務，而經販售棄土證明
      所得6 億元仍為虧損，同一經營者張燦輝卻以有洋公司名
      義接續作業（參見本院卷p-55，張燦輝稱因為三凱做完所
      以又用有洋名義），就有洋、三凱公司之規模（數百萬元
      ），及承包高意公司棄土業務之金額（3.35億元），與實
      際販售棄土證明所得（6 億元）互為勾稽，均無法認定有
      洋、三凱公司為實際棄土業務之交易者，足見高意公司員
      工陳怡如之證述（有洋公司為仲介，棄土交易是在原告與
      高意公司之間）為真實，而原告所稱（棄土交易是在原告
      與有洋公司之間）無可採信。
  (3)至於，原告稱高意公司倘欲透過設置無實際營運之空殼公司
    或虛設行號，而達成整體營業稅及營利事業所得稅減輕之目
    的，反倒會徒增公司之帳務處理及管理成本，殊難符常理者
    。按個別營利事業體之經營規模不同、成本不同、費用不同
    當然各有財務及稅捐上規劃，高意公司如何處理整體營業稅
    及減輕其營利事業所得稅是該公司之內部事務，本件爭點不
    是高意公司是否虛設有洋公司用以減輕稅捐，而係原告與有
    洋公司間有無真實之交易行為，與高意公司如何規劃財務及
    稅捐無涉，原告所稱自無足採。
  (4)按刑事訴訟交互詰問制度，為現行訴訟法制中就證人證述之
    內容較易於發現真實方式之一，被告認為有洋公司擔任棄土
    作業之仲介，並以高意公司員工陳怡如、有洋公司負責人張
    燦輝之證詞為佐證，這些證述是經過交互詰問，而不是原告
    所稱只是檢調單位調查結果，自屬可信。綜上所述，被告所
    為系爭處分，並無不法，訴願決定予以維持，亦無不合。原
    告徒執前詞，訴請撤銷，為無理由，應予駁回。兩造其餘攻
    擊防禦方法均與本件判決結果不生影響，故不逐一論述，併
    此敘明。
五、據上論結，本件原告之訴為無理由，依行政訴訟法第98條第
    1 項前段，判決如主文。
中    華    民    國    98    年     7    月   30     日
                       臺北高等行政法院第三庭
                                 審判長法  官  楊莉莉
                                       法  官  畢乃俊
                                       法  官  陳心弘
上為正本係照原本作成。
如不服本判決，應於送達後20日內向本院提出上訴狀並表明上訴
理由，如於本判決宣示後送達前提起上訴者，應於判決送達後20
日內補提上訴理由書（須按他造人數附繕本）。
中    華    民    國    98    年     7    月   30     日
                                       書記官  鄭聚恩


司法院資訊處製作；財團法人民間司法改革基金會備份。
